【裁判字號】    97,訴,1506
【裁判日期】    971124
【裁判案由】    給付股息
【裁判全文】
臺灣桃園地方法院民事判決              97年度訴字第1506號
原      告  甲○○
訴訟代理人  洪嘉呈律師
被      告  羅馬磁磚工業股份有限公司
法定代理人  乙○○
訴訟代理人  劉士昇律師
上列當事人間請求給付股息事件，於民國97年11月10日辯論終結
，本院判決如下：
    主  文
原告之訴駁回。
訴訟費用由原告負擔。
    事實及理由
一、原告主張：
(一)、原告於民國93年間因參加被告公司93年度第1 次現金增資而
    持有被告發行之特別股70萬股（股票號碼為93－SF：000000
    0 號至0000000 號，計7 張，每張10萬股，下稱系爭特別股
    ）。依該次現金增資發行特別股所公告之發行條件（即93年
    3 月22日公告「現金增資私募特別股相關事項」，下稱系爭
    公告）所載：系爭特別股每股面額新台幣（下同）10元；每
    股以6.5 元折價發行；特別股之股息年利率，第1 年訂為10
    ％，第2 年及第3 年訂為5 ％，第4 年訂為0 ；系爭特別股
    發行滿3 年時，除特別股已依發行及轉換辦法之規定轉換為
    相發行普通股外，特別股股東得依發行及轉換辦法之規定，
    向被告申請依特別股之每股發行價格加計賣回基準日當年度
    以前各年度所累積積欠之特別股年度股息及賣回基準日當年
    度之特別股年度股息，賣回其所持有之全數或部分特別股予
    被告等情（詳見系爭公告第4 點「每股面額」、第6 點「私
    募價格」、第9 點「本次私募新股之權利義務」第1 款、第
    8 款）。
(二)、系爭特別股發行迄今，已滿4 年，原告自已取得請求被告依
    系爭公告所載發行條件支付該特別股股息之權利，唯經原告
    於97年4 月24日以存證信函請求被告買回特別股並加計股息
    ，均未獲被告置理。被告雖一再辯稱：系爭公告第9 點第2
    款載明：倘年度決算無盈餘或盈餘不足分派特別股股息時，
    其未分派或分派不足額之股息，應累積於以後有盈餘年度優
    先補足等情，而被告公司於發行系爭特別股迄今均無盈餘，
    原告請求被告支付股息即屬無據云云。然如前述，原告持有
    系爭特別股至今已逾4 年，依系爭公告所載發行條件，自已
    取得請求被告支付股息之權利，縱被告公司無盈餘，亦僅是
    得於以後有盈餘年度優先補足所積欠之股息而已，並非原告
    請求支付股息之權利即因此喪失，是原告請求被告支付股息
    之權利，不受被告有無盈餘之影響。且該股息請求權之消滅
    時效為5 年短期時效，若認原告至今均不得請求，則原告之
    股息請求權，將有罹於時效之虞，為保障原告之股息請求權
    ，自應准原告向被告請求支付所積欠之股息。
(三)、爰依系爭公告所載發行條件，請求被告給付所積欠之股息91
    萬元｛原告以每股6.5 元認購70萬股，總計認購金額為455
    萬元（6.5 元×70萬股＝455 萬元）；總計可請求股息為91
    萬元（455 萬元×（10％＋5 ％＋5 ％）＝91萬元｝。並聲
    明：被告應給付原告91萬元。並願供擔保，請宣告准予假執
    行。
二、被告則以：原告雖因參加被告現金增資而持有系爭特別股，
    然被告已於該次現金增資所為系爭公告中載明：倘年度決算
    無盈餘或盈餘不足分派特別股股息時，其未分派或分派不足
    額之股息，應累積於以後有盈餘年度優先補足等情，因此，
    該次私募之特別股股息，必須於被告決算年度有盈餘足以分
    派特別股股息時，始能為分派，而被告自發行系爭特別股迄
    今，每年營運實績均為淨虧損之情況，因此，就系爭特別股
    之股息，均經各該年度股東會決議：當年度無盈餘未分派，
    應累積於以後有盈餘年度始予優先補足等情，原告請求被告
    支付特別股股息，顯屬無據。況原告前係擔任被告公司之執
    行副總經理兼發言人1 職，對上開情事，均無不知之理，竟
    於離職後，提出本件之請求，更難謂有理等語置辯。並聲明
    原告之訴駁回。
三、原告上開主張一、(一)事實部分，業據其提出系爭特別股股票
    7 張、系爭公告1 份為證，且為被告所不爭執，已堪認定。
    然原告另主張系爭特別股發行迄今已滿4 年，原告自得依系
    爭公告所載發行條件，請求被告給付股息云云，則為被告所
    否認，並以前詞置辯，是本件需釐清者為原告得否以系爭公
    告為據，請求被告支付股息？又系爭公告第9 點第2 款所載
    「倘年度決算無盈餘或盈餘不足分派特別股股息時，其未分
    派或分派不足額之股息，應累積於以後有盈餘年度優先補足
    」之效力為何？經查：
(一)、按上市、上櫃公司公開發行股票股息之放發，皆須遵照公司
    法以及證券交易法等之相關法定程序，於公司會計年度終結
    ，計算盈收，並於完納稅捐、彌補虧損、提撥法定盈餘公積
    後，如尚有盈餘，始得經股東會、或董事會決議分配其股息
    ，並經公告發放日，於此時股息之債權始告確定｛特別股之
    種類及其權利義務，非經載明於章程者，不生效力（公司法
    第130 條第1 項第4 款）；公司發行特別股時，應就左列各
    款於章程中定之：一、特別股分派股息及紅利之順序、定額
    或定率。二、特別股分派公司賸餘財產之順序、定額或定率
    。三、特別股之股東行使表決權之順序、限制或無表決權。
    四、特別股權利、義務之其他事項（公司法第157 條）；公
    司發行之特別股，得以盈餘或發行新股所得之股款收回之；
    但不得損害特別股股東按照章程應有之權利（公司法第158
    條）；公司非彌補虧損及依本法規定提出法定盈餘公積後，
    不得分派股息及紅利。公司無盈餘時，不得分派股息及紅利
    。但法定盈餘公積已超過實收資本額百分之五十時，得以其
    超過部分派充股息及紅利。公司負責人違反第1 項或前項規
    定分派股息及紅利時，各處1 年以下有期徒刑、拘役或科或
    併科新臺幣6 萬元以下罰金（公司法第232 條）；公司無盈
    餘時，非有公司法第232 條第2 項但書規定情形，不得分派
    股息及紅利，其發行特別股雖屬累積優先性質亦同，又公積
    之使用除特別盈餘公積應按指定用途外，應以彌補虧損為優
    先（經濟部61年03月22日經商字第07960 號函）；公司法第
    158 條規定，公司發行之特別股，得以盈餘或發行新股所得
    股款收回之，係屬列舉規定，自不得以盈餘或發行新股所得
    股款以外之方式收回特別股（經濟部95年09月13日經商字第
    09502131660 號函）｝。本件被告為一上櫃公司，為兩造所
    不爭執，其股息之發放，自應受上開相關法規之拘束。是本
    件原告雖有於93年間因參加被告公司之現金增資而持有系爭
    特別股，且依被告公司於發行該特別股時所公告之發行條件
    所載：該特別股之股息年利率，第1 年訂為10％，第2 年及
    第3 年訂為5 ％等情，然依前開說明，特別股股東對於公司
    之股息債權，皆須公司踐行公司法以及證券交易法等相關法
    定程序後，始可確定，股東顯非僅可依發行條件所載，即據
    以請求公司發放股息，即本件系爭公告所載發行條件，雖不
    失為兩造間權利義務關係之準據，然尚非原告向被告請求股
    息之請求權基礎，原告僅以系爭公告所載發行條件，即向被
    告請求發放股息，顯屬無據。
(二)、按民法所謂條件，係當事人以將來客觀上不確定事實之成就
    或不成就，決定法律行為效力之發生或消滅之一種附款。使
    法律行為效力發生或消滅，為附條件法律行為之本質，如以
    已發生權利之行使繫於條件之方法設定權利，則非附條件之
    法律行為。茍當事人非以法律行為效力之發生，而僅以其履
    行繫於不確定之事實者，雖亦屬約款之一種，然此約款並非
    條件，應解釋為於其事實發生時，為權利行使期限之屆至。
    再按民法所謂條件，係當事人以將來客觀上不確定事實之成
    就或不成就，決定法律行為效力之發生或消滅之一種附款。
    倘當事人就既已存在之債務，約定於預期不確定事實發生時
    履行，則為清償期之約定，而非條件。（最高法院87年度台
    上字第129 號、94年度台上字第1609號判決意旨可供參考）
    。系爭公告第9 點第2 款業已載明：倘年度決算無盈餘或盈
    餘不足分派特別股股息時，其未分派或分派不足額之股息，
    應累積於以後有盈餘年度優先補足等情，此部分所載發行條
    件，顯係就特別股股東在何種情況下始得受分派特別股股息
    所為規範，此部分雖非就兩造間法律行為效力之發生或消滅
    之一種附款，然依上判決意旨，仍不失為被告已於發行該特
    別股時，就其履行給付股息之義務，設有需繫於各該年度有
    盈餘之不確定事實發生時，始需履行之限制約款，是本件僅
    於被告公司有盈餘之事實發生時，方為原告股息請求權行使
    期限之屆至已明。而被告自發行系爭特別股迄今，每年營運
    實績均為淨虧損之情況，且就系爭特別股之股息，均經各該
    年度之股東常會決議：「當年度決算無盈餘未分派」、「本
    特別股之股利將列入股東權益─累積虧損項下」等情，亦有
    被告提出之各該年度之股東常會議事手冊及股東常會議事錄
    等件可證，且為原告所不爭執，是原告基於特別股股東身分
    所有之特別股股息請求權之行使期限，顯因被告公司尚無盈
    餘而尚未屆至，原告於其請求權行使期限尚未屆至前，即以
    前揭理由請求被告給付股息，亦屬無據。原告雖又主張該特
    別股股息請求權之消滅時效為5 年短期時效，若認原告不得
    請求，則原告之股息請求權將有罹於時效之虞云云，然按消
    滅時效，自請求權可行使時起算，為民法第128 條前段所明
    定，本件原告之股息請求權之行使期限既尚未屆至，則該請
    求權尚非可行使，其消滅時效自不會開始起算，原告此部分
    所陳，亦顯有誤會，一併敘明。
四、從而，原告請求被告支付股息，為無理由，應予駁回。
五、結論：本件原告之訴為無理由，依民事訴訟法第78條判決如
    主文所示。
中    華    民    國    97    年    11   月    24    日
                         民事第二庭  法  官  尹   良
以上正本係照原本作成。
如對本判決上訴，須於判決送達後二十日內向本院提出上訴狀。
中    華    民    國    97    年    11   月    24    日
                                     書記官  黃進傑


司法院資訊處製作；財團法人民間司法改革基金會備份。
